【裁判字號】    97,上更(三),108
【裁判日期】    980414
【裁判案由】    返還不當得利等
【裁判全文】
臺灣高等法院民事判決               97年度上更(三)字第108號
上  訴  人  乙○○
法定代理人  地○○
訴訟代理人  陳宏瑄律師
被 上訴 人  丁○○
            戊○○
            丙○○
            壬○○
            卯○○
            丑○○
            子○○
            寅○○
            癸○○○
            巳○○
            未○○
            申○○
            辰○○
            午○○
            亥○○原名劉季霞.
            戌○○
            酉○○
            辛○○
            己○○
            庚○○
            甲○○
共      同
訴訟代理人  許麗美律師
            王志陽律師
被  上訴人  天○○
上列當事人間請求返還不當得利等事件，上訴人對於中華民國91
年11月5日臺灣新竹地方法院91年度訴字第268號第一審判決提起
上訴，經最高法院第三次發回更審，本院於98年3月31日言詞辯
論終結，判決如下：
    主      文
上訴駁回。
第二審及發回前第三審訴訟費用由上訴人負擔。
    事實及理由
壹、程序方面
一、按凡有僧道住持之宗教上建築物，不論用何名稱，均為寺廟
    ；寺廟財產及法物，應向該管地方官署呈請登記；寺廟財產
    及法物為寺廟所有，由住持管理；寺廟之不動產及法物，非
    經所屬教會之決議，並呈請該管官署許可，不得處分或變更
    （監督寺廟條例第1、5、6、8條參照）。足見已向主管機關
    辦畢寺廟登記之寺廟非無權利能力（最高法院85年度台上字
    第2964號裁判意旨參照）。而有權利能力者，有當事人能力
    ，民事訴訟法第40條第1 項定有明文，查本件上訴人乙○○
    設有負責人地○○，且亦向主管之新竹縣政府辦理寺廟登記
    ，業據其提出新竹縣寺廟登記證（92）竹縣寺登字第3 號、
    寺廟變更登記表及地○○之身分證影本等為證（見本院更(二)
    卷(二)39至41頁）。揆諸首開說明，上訴人非無權利能力，應
    認具有當事人能力。
二、又被上訴人天○○經合法通知，未於言詞辯論期日到場，核
    無民事訴訟法第386條各款所列情形 ，爰依上訴人之聲請，
    由其一造辯論而為判決。
三、訴外人巫明火於本件訴訟繫屬中之民國 (下同)96年5月31日
    ，辦理被上訴人天○○原有就系爭36之79、36之80、36之81
    、36之82、36之133、36之136、36之140 等地號土地應有部
    分各7/100之所有權移轉登記（見本院更(二)卷(一) 第51、58、
    64、71、79、85、92頁之土地登記簿謄本），依民事訴訟第
    254條第1項規定：「訴訟繫屬中為訴訟標的之法律關係，雖
    移轉於第三人，於訴訟無影響」，故本院仍得對天○○為判
    決。
四、按在第二審為訴之變更或追加，而有民事訴訟法第255條第1
    項第2款至第6款規定之情形者，雖未經他造同意，仍得為之
    ，此為同法第466條第1項但書所明定。查上訴人於原審原係
    聲明求為：(一)被上訴人應將坐落新竹縣北埔鄉○○段內大坪
    小段36之79、36之80、36之81、36之82、36之133、36之136
    、36之140地號土地（下稱系爭36之79地號等7筆土地），面
    積依序為3,758、67,811、73,835、76,601、5,376、4,477
    、786平方公尺，權利範圍皆為7/50 之所有權，辦理繼承登
    記後，並均將權利範圍7/60移轉登記與上訴人；(二)被上訴人
    壬○○將系爭36之79、36之80、36之133 地號土地之權利範
    圍均為7/120 移轉登記與上訴人之判決。嗣於本院審理中，
    因被上訴人已於96年1月30日辦畢系爭36之79地號等7筆土地
    公同共有權利範圍7/50之繼承登記，且因系爭36之79、36之
    133地號土地業經法院判決分割，並於96年12月6日登記在案
    ，登記情形為：系爭36之79地號土地 (面積3,785㎡)變更為
    上訴人單獨所有；系爭36之133地號土地 (面積5,376㎡)，
    分割出36之443地號 (面積1,064㎡，上訴人單獨所有 )、36
    之444 地號 (面積1,080㎡，上訴人應有部分3/5、被上訴人
    壬○○應有部分7/100、訴外人宋文信應有部分6/50 、訴外
    人巫明火應有部分7/100、被上訴人公同共有7/50)、36之44
    5地號 (面積981㎡，被上訴人公同共有14/40、訴外人巫明
    火應有部分7/40、訴外人宋文信應有部分12/40、被上訴人
    壬○○應有部分7/40)、36之133地號 (面積2,251㎡，被上
    訴人公同共有14/40、訴外人巫明火應有部分7/40、訴外人
    宋文信應有部分12/40、被上訴人壬○○應有部分7/40)。因
    情事變更，將前開聲明減縮為：被上訴人應將系爭36之80、
    36之81、36之82、36之136、36之140、36之444 地號土地，
    面積依序為67,811、73,835、76,601、4,477、786、1,080
    平方公尺，公同共有權利範圍均為7/60，及36之133、36之4
    45地號土地，面積依序為2,251、981平方公尺之公同共有權
    利範圍均為14/48 ，移轉登記與上訴人。被上訴人壬○○應
    將系爭36之80、36之444地號土地之權利範圍均為7/120，及
    系爭36之133、36之445地號土地之權利範圍均為7/48，移轉
    登記與上訴人。核與上開規定相符，亦應准許。
貳、實體方面
一、上訴人起訴主張：坐落新竹縣北埔鄉○○段內大坪小段36之
    54、36之72、36之79、36之80、36之81地號等5 筆土地，面
    積合計為38.7065 甲，為伊與已逝訴外人徐阿泉及莊魏辛妹
    父女 (下稱徐阿泉等2人)暨訴外人宋燕謀所共有。日據時期
    昭和19年1月間（民國33年），徐阿泉等2人訴請分割原共有
    土地，經當時之台灣新竹地方法院（下稱新竹地院）以昭和
    19年合民字第6號受理。後上開5筆共有土地於昭和19年9 月
    29日分割後增加36-82地號 (分割自36-72地號 ）、36-83地
    號 (分割自36-54地號)、36-84地號 (分割自36-79地號)等3
    筆土地，變成36之54、36之72、36之79、36之80、36之81、
    36之82、36之83、36之84地號等8筆土地（下稱原共有8筆土
    地）。嗣昭和19年合民字第6 號民事判決或訴訟上和解准予
    分割之後，徐阿泉等2 人於民國36年2月6日持該判決向地政
    機關辦理共有物分割登記，取得系爭36之54、36之72、36之
    84地號土地 (下稱36之54等3筆土地)所有權全部，伊與宋燕
    謀則取得系爭36之79、36之80、36之81、36之82及36之83地
    號土地 (下稱36之83等5筆土地)所有權全部，應有部分比例
    為5比1。嗣系爭36之83地號土地，經政府實施耕者有其田政
    策分割放領部分土地，僅留存分割後新編之同小段36之133
    、36之136及36之140地號土地與原共有人。詎系爭36之79地
    號等7筆土地竟仍登記徐阿泉等2人為共有人，被上訴人為徐
    阿泉之繼承人，就徐阿泉不當獲得之系爭36之79地號等7 筆
    土地應有部分已辦畢繼承登記，公同共有權利範圍各7/50。
    莊魏辛妹部分則由被上訴人壬○○、天○○ (業經判決敗訴
    確定)辦理繼承登記，各取得分別共有應有部分各7/100，壬
    ○○並於83年間將所取得系爭36之81、36之82、36之136 及
    36之140地號土地之共有權利範圍出賣予訴外人吳春謀， 現
    僅為系爭36之79、36之80、36之133地號土地 (下稱36之133
    等3筆土地)之公同共有人等情。爰依所有物返還請求權之法
    律關係，求為命：(一)被上訴人將坐落系爭36-79等7筆土地公
    同共有權利範圍各7/60移轉登記與伊；(二)被上訴人天○○將
    系爭36-79等7 筆土地應有部分各7/120移轉登記與上訴人；
    (三)被上訴人壬○○將系爭36之133等3筆土地應有部分各7/12
    0 移轉登記與伊之判決。（有關上訴人原起訴時所主張之不
    當得利訴訟標的法律關係部分，已據其在更審前本院言詞辯
    論時撤回，於此不贅。）
二、被上訴人則以：對照系爭36之54、36之72地號土地新、舊登
    記簿謄本，徐阿泉等2 人係基於分割及買賣原因而取得上開
    2 筆土地全部，為合法取得，並非如上訴人所言係依共有物
    分割登記誤得而來，且依土地法第43條規定，土地登記具有
    絕對效力，上訴人始終未提出系爭日據時期判決，顯未盡舉
    證責任。又徐阿泉等2 人所取得之土地面積，與其應有部分
    比例換算短少4554.48平方公尺 。況上訴人之請求權，已逾
    15年而罹於時效消滅等語，資為抗辯。
三、原審為上訴人敗訴之判決，上訴人不服，提起上訴，並減縮
    訴之聲明：(一)原判決關於後開部分廢棄。(二)被上訴人應將系
    爭36之80、36之81、36之82、36之136、36之140、36之444
    地號土地，面積依序為67,811、73,835、76,601、4,477 、
    786、1,080平方公尺，公同共有權利範圍均為7/60，及36之
    133、36之445地號土地，面積依序為2,251、981平方公尺之
    公同共有權利範圍均為14/48，移轉登記與上訴人。被上訴
    人壬○○應將系爭36之80、36之444地號土地之權利範圍均
    為7/120，及系爭36之133、36之445地號土地之權利範圍均
    為7/48，移轉登記與上訴人。(另關於上訴人請求被上訴人
    天○○將系爭36之79等7筆土地應有部分各7/120，移轉登記
    與上訴人部分，業經本院96年度上更(二)字第116號判決上訴
    人勝訴並確定在案)。
    被上訴人(天○○除外)於本院答辯聲明：上訴駁回。
四、查上訴人主張其與徐阿泉、莊魏辛妹、宋燕謀原為首開原共
    有8筆土地之共有人，應有部分依序為100分之60、100分之
    14 、100分之14、100分之12；其中系爭36之54、36之72、
    36之84地號等3 筆土地，於36年2月6日由徐阿泉、莊魏辛妹
    登記取得所有權全部；系爭36之79地號等7 筆土地仍登記徐
    阿泉、莊魏辛妹為共有人，而被上訴人均為徐阿泉之繼承人
    ，於96年1月30日就徐阿泉名下系爭36之79地號等7筆土地應
    有部分7/50已辦理所有權繼承登記，維持公同共有物關係。
    而莊魏辛妹部分則由被上訴人壬○○、天○○ (業經判決敗
    訴確定)辦理繼承登記，各取得分別共有應有部分各7/100，
    壬○○並於83年間將所取得系爭36之81、36之82、36之136
    及36之140地號土地之應有部分出賣予訴外人吳春謀，僅為
    系爭36之79、36之80、36之133地號土地之共有人。又系爭
    36之79、36之133地號土地，嗣經新竹地院96年度訴字第458
    號判決分割，並於96年12月6日完成登記，登記情形為：系
    爭36之79地號土地 (面積3,785㎡)變更為上訴人單獨所有；
    系爭36之133地號土地 (面積5,376㎡)，分割出36之443地號
    (面積1,064㎡，上訴人單獨所有)、36之444地號 (面積1,08
    0㎡，上訴人應有部分3/5、被上訴人壬○○應有部分7/100
    、訴外人宋文信應有部分6/50、訴外人巫明火應有部分7/10
    0、被上訴人公同共有7/50)、36之445地號 (面積981㎡，被
    上訴人公同共有14/40、訴外人巫明火應有部分7/40、訴外
    人宋文信應有部分12/40、被上訴人壬○○應有部分7/40)、
    36之133地號 (面積2,251㎡，被上訴人公同共有14/40、訴
    外人巫明火應有部分7/40、訴外人宋文信應有部分12/40、
    被上訴人壬○○應有部分7/40)等情，為被上訴人所不爭執
    ，應堪信為真實。
五、系爭7 筆共有土地是否經系爭日據時期判決分割或和解，而
    由徐阿泉、莊魏辛妹取得其中系爭36之54、36之72、36之84
    地號等3 筆土地所有權全部：
  (一)上訴人就其主張其與徐阿泉、莊魏辛妹、宋燕謀經日據時期
    判決或和解准予分割系爭7 筆共有土地一節，始終未能提出
    該判決書或和解筆錄以實其說；經本院2 次向新竹地方法院
    及五峰景德會調取系爭日據時期判決書，均據函覆查無該判
    決書之情，有臺灣新竹地方法院90年9 月28日新院錦民慎字
    第30768號及97年10月7 日新院雲民慎字第19858號函文、五
    峰景德會94年6月9日陳報狀在卷可憑（依序見原審卷第306
    頁、本院更一審卷(一)第87頁、本院卷第128頁）。
  (二)按，日據時期之不動產登記係由司法機關辦理，各州廳、地
    方法院均設置土地登記所辦理登記。距地方法院較遠之鄉鎮
    地區，以數區設置1出張所，方便鄉鎮地區人民申請登記。
    不動產登記設置土地登記簿及建物登記簿，分別記載土地及
    建物之標示及權利事項，登記完畢發給權利人登記濟證（其
    作用與所有權狀同），前台灣行政長官公署以日據時期之不
    動產登記法與我國土地法所規定之登記制度不同，必須重行
    辦理土地總登記，乃先將土地登記與測量業務，劃歸地政機
    關掌理，35年11月26日經行政院實施「台灣地籍釐整辦法」
    ，凡在光復前日本政府已辦不動產登記之區域，不動產權利
    人應持登記濟證辦理換發土地所有權狀，並編造登記簿，換
    發後視為已依土地法規定辦理總登記（見許仁舉編著土地登
    記法規及實務第105頁─日據時期之土地登記 ）。上訴人提
    出之新竹地方法院登記受附簿，記載：「受付年月日」2 月
    6日、「受付番號」25、登記目的「共有物分割 」、申請人
    氏名「徐阿泉、宋燕謀」 (見本院更一審卷(三)第132頁)。該
    受付登記之日期、番號、登記目的、申請人姓名等項，固與
    前揭昭和十九年合民第六號「訴狀」記載之原告及被告姓名
    、訴訟案由等項，及與前揭土地登記簿謄本所載「受附民國
    參六年貳月六日字第貳五號、原因昭和拾九年八月拾壹日共
    有物分割、取得者徐阿泉莊魏辛妹」大致相同，然當時之土
    地登記業務既屬於地方法院，而申請人為辦理系爭土地之「
    共有物分割登記」，自應向新竹地方法院申辦，故登記受附
    簿之登載內容，與昭和19年合民第6 號「訴狀」記載之原告
    及被告姓名、訴訟案由，及與土地登記簿謄本所載，雖大致
    相同，亦難證明係依判決或訴訟上和解為共有物分割登記；
    又，上述登記受附簿及土地登記簿謄本：登記目的「共有物
    分割」、「原因昭和十九年八月十一日共有物分割」，並未
    載明共有物分割之原因（協議或判決…），不足以推定係依
    據日據時期判決或訴訟上和解而為之。
  (三)依36年間適用35年10月2日施行之土地登記規則第17條:登記
    ，應由權利人及義務人共同聲請之，權利人如因特殊情形，
    不能覓致義務人共同聲請登記時，得由權利人陳明理由，填
    具保證書，呈請單獨聲請登記；第26條：聲請登記應提出：
    1聲請書。2證明登記原因文件。3土地所有權狀或土地他項
    權利證明書。4依法應提出之書據圖式。證明登記原因文件
    為確定判決書時，得不提出前項第3、4款之文件等規定，可
    知，權利人如因特殊情形，不能覓致義務人共同聲請登記時
    ，得由權利人陳明理由，填具保證書，呈請單獨聲請登記，
    故上訴人主張徐阿泉、莊魏辛妹既能單獨申請登記，足證係
    依據系爭日據時期判決而為之云云，即有誤會。
  (四)況，依同規則第53條規定：得僅由權利人聲請登記者，地政
    機關於登記完畢時，應即用登記通知書通知義務人。前項義
    務人不止一人時，應依照共有人名簿記載之關係人，分別通
    知之。故如有登記與實際情形不符時，上訴人於接到登記機
    關之通知時，自會提出異議，何以上訴人及其他共有人均未
    提出異議。另，依土地登記簿謄本5件（見原審卷第198至20
    2頁）記載，上訴人曾於44年5月25日申請補發系爭共有之36
    -79、36-80、36-81、36-82、36-83等5筆地號土地權狀，其
    對於系爭5 筆土地至44年間仍登記為共有狀態已知悉，何以
    上訴人亦未為任何主張，與常情不合。
  (五)綜上，上訴人主張徐阿泉、莊魏辛妹取得系爭36之54、36之
    72、36之84等3 筆土地所有權全部係依系爭日據時期判決分
    割云云，要屬不能證明，自不可採。
六、系爭36之79等7 筆土地登記簿謄本記載徐阿泉、莊魏辛妹為
    該土地之共有人，是否誤載，而應由被上訴人返還其等各自
    繼承之應有部分予上訴人：
  (一)按土地登記簿謄本為公文書，依民事訴訟法第355條第1項規
    定，推定為真正。次按，當事人主張有利於己之事實，就其
    事實有舉證之責任。又認定事實所憑之證據，固不以直接證
    據為限，惟採用間接證據時，必其所成立之證據，在直接關
    係上，雖僅足以證明他項事實，但由此他項事實，本於推理
    之作用足以證明待證事實者而後可，斷不能以單純論理為臆
    測之根據，就待證事實為推定之判斷（最高法院96年台上字
    第1131號判決參照）。經查：
  上訴人於原審起訴時，原係主張系爭日據時期判決分割之標
    的為系爭7 筆共有土地，而徐阿泉、莊魏辛妹因該共有物分
    割判決而取得系爭36-54、36-72地號土地所有權全部，其面
    積約等於徐阿泉、莊魏辛妹就系爭7 筆共有土地應有部分之
    面積總和，可知系爭日據時期判決係判令徐阿泉、莊魏辛妹
    取得36-54、36-72地號土地所有權全部，而上訴人及宋燕謀
    取得36-79、36-80、36-81、36-82、36-83 地號土地所有權
    全部等語。上訴人提起上訴後，主張系爭日據時期判決分割
    之標的，除系爭7筆共有土地外，尚包含系爭36-84地號土地
    。查徐阿泉、莊魏辛妹2人原共有系爭36-54、36-72、36-79
     、36-80、36-81、36-82、36-83、36-84地號等8 筆土地面
    積合計375,440㎡，按所共有之應有部分14%計算，其「應有
    部分 」之面積均為52,562㎡，合計105,124㎡。而徐阿泉、
    莊魏辛妹2人分得之土地36-54、36-72、36-84地號土地面積
    各52,498㎡，合計104,996㎡，各減少64㎡，已不相合 ，雖
    減少面積為原應有部分合計面積821分之1，仍不能認定權益
    未受影響，難採為有利上訴人之認定，況減少面積均計算在
    徐阿泉、莊魏辛妹共有持分內，亦與常情不合，是上訴人主
    張該128平方公尺係合理範圍之誤差 ，遽認徐阿泉、莊魏辛
    妹在分割後，就系爭36-79、36-80、36-81、36-82及36-83
    地號土地已無應有部分云云，自無可採。
  83年6月15日五峰景德會83年度第1次信徒常會會議紀錄，關
    於提案第肆點、說明二雖記載：「…徐阿泉、莊魏辛妹以所
    持各14/100共有持分為由，於日據時之昭和19年1 月間，以
    原告身分列共有人宋燕謀及寺廟乙○○為被告，而逕向新竹
    地方法院訴求分割共有物之訴，法院以昭和拾九年合民第六
    號審理 (Ｐ49起訴狀繕本所附目錄 )並於台灣光復後，於民
    國36年2月6日辦理分割，取得內大坪小段第36之54地號4.17
    76甲 (取得後售與楊慶祥、慶雲、慶鳳等3兄弟)，同小段第
    36之72地號6.0131甲 (取得後售與曾金榮、吳阿廣「吳金亮
    之先人」等 )，同小段36之84地號0.6340甲等筆，面積共
    10.8247甲 (Ｐ50)，按38.7065甲之14/100 共有持分，折算
    面積可取得5.4189甲，因此，徐阿泉、莊魏辛妹共取得10.8
    247 甲，可謂其所有共有持分已取去，徐阿泉等既取得分割
    之上述土地，理應對其他共有土地應予註銷共有持分，依民
    法第825條及同法第356條等規定處理，惟當時之管理人疏忽
    未予適當之處理拖宕至今」等語（見95.1. 17外放證物）。
    然依證人即83年間擔任五峰景德會會計，亦即製作上開會議
    紀錄後附五峰景德會所持共有土地明細 (見外放證物第132
    至133頁)之陳華英證稱：伊根據起訴狀去調閱日據時代分割
    的資料，但是沒有查到任何原始分割資料，該份起訴狀最後
    有無判決、和解、協議分割、有無對價給付，都沒有人知道
    等語 (見本院更一審卷(二)第111頁)。證人即五峰景德會第四
    屆董事長劉家增證稱：伊不知道這份起訴狀如何來的等語 (
    見本院更一審卷(三)第57頁 )。另證人即五峰景德會第三屆總
    幹事李增豐亦證稱：「結果是已經分割了，但是找不到是根
    據什麼原因分割的，我們有與地政事務所管理人討論過，因
    為我當時是議員，如果有資料，我應該可以知道，我去竹東
    地政事務所查詢，我聽說他的倉庫原先是承租，後來有搬遷
    ，所以資料何時遺失，都找不到，當時地政事務所的人是向
    我保證，一定有分割資料，否則地政人員不敢作分割，等於
    說現在不敢確定當初到底是根據法院的判決或是當事人的協
    議來分割，他們無法確定，但是一定是有資料否則他們不敢
    分割的」等語 (見本院更一審卷(三)第122頁)。依上開證人之
    證言，該83年6月15日五峰景德會83年度第1次信徒常會會議
    紀錄，係本於推理之作用而得，不足以證明本件待證事實。
    換言之，該會議紀錄並不能做為土地登記簿謄本上之登記，
    係依新竹地方法院分割共有物之判決而為。另上開證人之證
    言，上訴人於本院前審並未爭執該證言之信憑性，其於本院
    再行主張因景德會與上訴人有訴訟糾紛，立場對立，證人並
    未說實話云云，自不可採。
  五峰景德會83年度第1 次信徒常會會議紀錄，五峰景德會係
    主張上訴人就系爭7 筆共有土地之應有部分係信徒捐贈予五
    峰景德會，而信託登記為上訴人名義，且上訴人已就其中系
    爭36之79、36之80、36之81、36之82等4 筆土地之應有部分
    無條件贈與五峰景德會，其餘36之133、36之136、36之140
    等地號土地之應有部分已由上訴人管理人蓋章於所有權移轉
    申請書，惟迄未提出；嗣五峰景德會已陸續價購宋燕謀、徐
    阿泉、莊魏辛妹就系爭36之79地號等7 筆土地之應有部分，
    僅餘天○○持有之7/100 持分未解決等情，有上開會議紀錄
    後附五峰景德會所持共有土地明細 (見外放證物第132至133
    頁 )及土地所有權登記聲請書、贈與契約書 (見本院更一卷
    (一)第206至209頁 )在卷可參。其提案第肆點之目的，係五峰
    景德會對於其與天○○就系爭36之79地號等7 筆土地所持有
    7/100 共有持分土地之糾紛，究應以訴訟或以承購抑或分割
    土地方式解決而討論，嗣決議：天○○持分7/100 土地，以
    每甲不超過新台幣250萬元範圍內價購解決 ，避免涉訟之情
    ，亦有該會議紀錄在卷可按 (見外放證物第17至21頁 )。查
    ，五峰景德會83年度第1 次信徒常會會議紀錄係該會自行製
    作之私文書，其有關前任管理人未處理註銷徐阿泉、莊魏辛
    妹應有部分之記載，及「嗣五峰景德會已陸續價購宋燕謀、
    徐阿泉、莊魏辛妹就系爭36之79地號等7 筆土地之應有部分
    」
    之論述，並無相關證據足佐，係推測之詞，實不足作為上訴
    人有利之認定。
  又，依74年1 月13日五峰景德會信徒大會會議紀錄所附「財
    團法人新竹縣五峰景德會在日據時代信徒所捐共有土地持分
    信託登記為寺廟乙○○名義後與徐阿泉等人辦理分割過戶表
    」記載 (見外放證物第123頁)，徐阿泉、莊魏辛妹取得系爭
    36之54、36之72、36之84地號土地所有權面積為10.8247 甲
    ，而徐阿泉、莊魏辛妹就系爭7 筆共有土地應有部分面積各
    為5.4189甲，2人合計為10.8378甲，可見分割前後取得之面
    積並不相同，故上開五峰景德會信徒常會提案說明欄二關於
    徐阿泉、莊魏辛妹分割前後面積相符，而認其2 人分割後已
    取得應有部分，而應註銷徐阿泉、莊魏辛妹應有部分之記載
    ，亦與事實不符。
  依63年4月7日五峰景德會董監事會會議紀錄所附「財團法人
    新竹縣五峰景德會所持共有土地明細」 (見外放證物第125-
    132頁)，其亦記載徐阿泉、莊魏辛妹就系爭7筆土地有應有
    部分，顯見五峰景德會對於徐阿泉、莊魏辛妹所有共有持分
    是否已取去，前後並未一致，自不能以其83年6 月15日83年
    度第1次信徒常會紀錄而否定63年4 月7日董監事會會議紀錄
    ，故該83年6月15日83年度第1次信徒常會會議紀錄，亦不能
    資為土地登記簿謄本上之登記，係依新竹地方法院分割共有
    物之訴判決或訴訟上和解而記載，作為徐阿泉、莊魏辛妹所
    有共有持分已取去，對其他共有土地應予註銷共有持分之間
    接證明。
  另五峰景德會會議紀錄所附五峰景德會向共有人承讓共有持
    分詳細表記載：「徐阿泉所有系爭36之79等7 筆土地，各共
    有持分14%……以每甲按200萬元價格於82年3月18日由第5屆
    董事長古燧昌向徐阿泉之繼承人徐甘永招、戊○○等簽訂土
    地買契約書承購，並已付價款560萬元整 」、「壬○○所有
    系爭36之79等7筆土地，各共有持分7%……以每甲按200萬元
    價格於82年3月18日由第5屆董事長古燧昌向壬○○簽訂土地
    買契約書承購，並已付價款285萬元整」等語 ( 見外放證物
    第133頁)，與被上訴人壬○○於本院前審時具狀表示：「36
    之79等7 筆土地於82年5月6日已捐贈予五峰景德會」；及被
    上訴人丁○○亦稱：「我是徐阿泉的長子，徐阿泉的土地，
    我們都沒有繼承，是贈與給另一家廟宇，我也不清楚是哪間
    廟」等語（見更一審卷(一)35、36、134頁 ），兩者未相符，
    又係該會自行製作之私文書，證據力薄弱。另被上訴人壬○
    ○及丁○○上開陳述，因與土地登記簿之記載不符（系爭土
    地歷次變動情形，詳如附表所載），係個人概括陳述，難予
    憑採。
  (二)綜上，上訴人既不能證明系爭7筆共有土地及系爭36之84 地
    號土地業經系爭日據時期判決或訴訟上和解分割，由徐阿泉
    、莊魏辛妹取得其中系爭36之54、36之72、36之84等3 筆地
    號土地所有權全部，而由其與宋燕謀取得其餘系爭36之79、
    36之80、36之81、36之82及36之83地號土地所有權全部；自
    不能證明系爭36之79地號等7 筆土地仍登記徐阿泉、莊魏辛
    妹為共有人之情，係屬誤載，則上訴人依民法第767 條規定
    ，主張其就系爭36之79地號等7 筆土地應有部分所有權遭受
    侵奪，而請求被上訴人移轉登記返還云云，即無理由，應予
    駁回。
七、綜上所述，上訴人依所有物返還請求權之法律關係，請求：
    (一)被上訴人應將系爭36之80、36之81、36之82、36之136、
    36之140、36之444地號土地，面積依序為67,811、73,835、
    76,601、4,477、786、1,080平方公尺，公同共有權利範圍
    均為7/60，及36之133、36之445地號土地，面積依序為2,25
    1、981平方公尺之公同共有權利範圍均為14/48，移轉登記
    與上訴人。(二)被上訴人壬○○應將系爭36之80、36之444地
    號土地之權利範圍均為7/120，及系爭36之133、36之445地
    號土地之權利範圍均為7/48，移轉登記與上訴人，為無理由
    ，不應准許。原審為上訴人敗訴之判決，並無不合。上訴意
    旨指摘原判決不當，求予廢棄改判，為無理由，應予駁回。
八、本件事證已臻明確，兩造其餘攻擊、防禦方法及未經援用之
    證據，經本院審酌後認對判決結果不生影響，爰不一一論列
    ，附此敘明。
九、據上論結，本件上訴為無理由，依民事訴訟法第449條第1項
    、第463條、第385條第1項前段、第78條，判決如主文。
中    華    民    國    98    年    4     月    14    日
                    民事第十五庭
                        審判長法  官  林恩山
                              法  官  陳雅玲
                              法  官  黃國忠
正本係照原本作成。
如不服本判決，應於收受送達後20日內向本院提出上訴書狀，其
未表明上訴理由者，應於提出上訴後20日內向本院補提理由書狀
（均須按他造當事人之人數附繕本）上訴時應提出委任律師或具
有律師資格之人之委任狀；委任有律師資格者，另應附具律師資
格證書及釋明委任人與受任人有民事訴訟法第466條之1第1 項但
書或第2項（詳附註）所定關係之釋明文書影本。
中    華    民    國    98    年    4     月    15    日
                              書記官  陳明俐
附註：
民事訴訟法第466條之1（第1項、第2項）：
對於第二審判決上訴，上訴人應委任律師為訴訟代理人。但上訴
人或其他法定代理人具有律師資格者，不在此限。
上訴人之配偶、三親等內之血親、二親等內之姻親，或上訴人為
法人、中央或地方機關時，其所屬專任人員具有律師資格並經法
院認為適當者，亦得為第三審訴訟代理人。

司法院資訊處製作；財團法人民間司法改革基金會備份。
